臺灣高等法院臺南分院刑事裁定　　　　96年度毒抗字第298號
抗　告　人
即　被　告　　甲○○
　　　　　　　　　　　（另案於臺灣臺南看守所羈押中）
上列抗告人因違反毒品危害防制條例案件，不服臺灣臺南地方法
院民國96年8月6日裁定（96年度毒聲字第526號），提起抗告，
本院裁定如下：
    主  文
抗告駁回。
    理  由
一、抗告意旨略以：抗告人前曾因施用毒品行為，經裁定送強制
    戒治，至91年4月15日強制戒治期滿後接續執行撤銷假釋殘
    刑後，於95年1月19日期滿出獄；其後抗告人雖於96年5月間
    再度施用毒品，然相距其出獄之日僅只1年數個月之久，不
    合毒品危害防制條例第20條第3項（抗告書誤載為第23條第3
    項）5年後再犯施用毒品之規定。又抗告人因另案在監執行
    ，為免遷徙之不便，俾便抗告人能接續其刑度之執行，以抗
    告人有期徒刑之宣告代替觀察、勒戒之處分對抗告人較為恰
    當，為此請求撤銷原裁定，更為適當裁定云云。
二、原裁定意旨略以：被告甲○○施用第一級毒品海洛因之事實
    及證據，除均引用檢察官業已論述翔實之聲請書外，另補充
    法律依據如下：按違反毒品危害防制條例第10條之罪者，檢
    察官應聲請法院裁定令被告入勒戒處所觀察、勒戒，其期間
    不得逾2月，同條例第20條第1項定有明文。而觀察、勒戒或
    強制戒治執行完畢釋放後，5年後再犯第10條之罪者，仍適
    用上開規定；5年內再犯同條例第10條之罪者，檢察官應依
    法追訴，同條例第20條第3項、第23條第2項亦有明文。因此
    未曾違反毒品危害防制條例第10條之規定，或曾違反上開規
    定業經觀察、勒戒或強制戒治執行完畢釋放後超過5年者，
    苟再違反上開規定，即應由檢察官聲請法院裁定令被告入勒
    戒處所觀察、勒戒。查被告甲○○此次係於逾5年後之96年5
    月間再犯施用毒品犯行，有臺灣高等法院被告前案紀錄表一
    份可稽。是被告施用毒品之犯嫌，應堪認定，爰依毒品危害
    防制條例第20條第1項，應送勒戒處所觀察、勒戒等語。
三、按犯毒品危害防制條例第10條之罪者，檢察官應聲請法院裁
    定，令被告入勒戒處所觀察、勒戒，其期間不得逾2月；依
    前項規定為觀察、勒戒或強制戒治執行完畢釋放後，5年後
    再犯第10條之罪者，適用本條前2項之規定，毒品危害防制
    條例第20條第1項、第3項分別定有明文。次按施用第一、二
    級毒品為犯罪行為，毒品危害防制條例第10條定有處罰明文
    。故施用第一、二級毒品者，依上揭規定本應科以刑罰，惟
    基於刑事政策，對合於一定條件之施用者，則依同條例第20
    條、第23條之規定，施以觀察、勒戒或強制戒治之保安處分
    。又毒品危害防制條例於92年7月9日修正公布，自93年1月9
    日施行。其中第20條、第23條將施用毒品之刑事處遇程序，
    區分為「初犯」及「五年內再犯」、「五年後再犯」。依其
    立法理由之說明：「初犯」，經觀察、勒戒或強制戒治後，
    應為不起訴處分或不付審理之裁定；「五年內再犯」者，因
    其再犯率甚高，原實施之觀察、勒戒及強制戒治既已無法收
    其實效，爰依法追訴或裁定交付審理。至觀察、勒戒或強制
    戒治執行完畢釋放後，「五年後再犯」者，前所實施之觀察
    、勒戒或強制戒治已足以遮斷其施用毒品之毒癮，為期自新
    及協助其斷除毒癮，仍適用「初犯」規定，始應先經觀察、
    勒戒、強制戒治之程序（最高法院96年度台非字第69號判決
    意旨參照）。
四、經查：
(一)、本件抗告人前曾因施用毒品案件，經裁定送勒戒處所施以觀
    察、勒戒後，因認有繼續施用毒品傾向而經裁定送戒治處所
    施以強制戒治，並於「91年4月8日」停止戒治交付保護管束
    期滿「視為強制戒治期滿執行完畢」，嗣於「5年後」之「
    96年5月間」，在台南縣永康市大灣廟口東側廁所等處，施
    用第一級毒品海洛因多次，並於同年5月29日凌晨4時35分許
    ，在台南縣仁德鄉○○村○○路180號前因另涉嫌竊盜案件
    遭警逮捕，而經其同意，採集其尿液送檢驗呈現嗎啡陽性反
    應，除業據抗告人於於警詢中自白不諱外（見警卷第2頁）
    ，復有長榮大學尿液確認報告、台南縣警察局歸仁分局採擷
    毒品犯罪嫌疑人尿液送驗編號名冊（見警卷第4、5頁）、臺
    灣高等法院被告前案紀錄表在卷可稽。又所謂「觀察、勒戒
    強制戒治執行完畢釋放後」，當指該「觀察、勒戒或強制戒
    治療程已經完成」而言，是抗告人確有於強制戒治執行完畢
    釋放後（即91年4月8日）「5年後」即96年5月間再犯施用毒
    品犯行。抗告意旨指稱：雖有施用毒品，然未逾5年，容有
    誤解。
(二)、又依司法院大法官會議第544號解釋意旨：國家對個人之刑
    罰，屬不得已之強制手段，選擇以何種刑罰處罰個人之反社
    會性行為，乃立法自由形成之範圍。就特定事項以特別刑法
    規定特別罪刑，倘與憲法第23條所要求之目的正當性、手段
    必要性、限制妥當性符合者，即無乖於比例原則，業經本院
    釋字第476號解釋闡釋在案。自由刑涉及對人民身體自由之
    嚴重限制，除非必須對其採強制隔離施以矯治，方能維護社
    會秩序時，其科處始屬正當合理，而刑度之制定尤應顧及行
    為之侵害性與法益保護之重要性。施用毒品，足以戕害身心
    ，滋生其他犯罪，惡化治安，嚴重損及公益，立法者自得於
    抽象危險階段即加以規範。對於相關法規以所施用之毒品屬
    煙毒或麻醉藥品為其規範對象，未按行為人是否業已成癮為
    類型化之區分，就行為對法益危害之程度亦未盡顧及，但究
    其目的，無非在運用刑罰之一般預防功能以嚇阻毒品之施用
    ，挽社會於頹廢，與首揭意旨尚屬相符，於憲法第8條、第
    23條規定並無牴觸。另依臺灣高等法院第93年度毒抗字第
    504號裁判意旨可知：毒品危害防制條例所規定之觀察、勒
    戒處分，其立法意旨在幫助施用毒品者戒除毒癮，該處分之
    性質非為懲戒行為人，而係為消滅受處分人再次施用毒品之
    危險性，目的係在戒除行為人施用毒品身癮及心癮之措施；
    且觀察勒戒係導入一療程觀念，針對受處分人將來之危險所
    為預防、矯治措施之保安處分，以達教化與治療之目的，以
    行為人具有危險性格為前提。據上所述，觀察勒戒之保安處
    分，對於人民身體自由雖有嚴重限制，但因其立法意旨及相
    關保護法益衡量結果，若受處分人有施用毒品之情況時，即
    符合抽象危險階段，得對其將來之危險為預防、矯治措施。
    查抗告人確有於上開時間施用毒品之犯行，符合毒品危害防
    制條例第20條第1項、第3項送勒戒處所觀察、勒戒之要件，
    俾以消滅受處分人再次施用毒品之危險性，幫助施用毒品者
    戒除毒癮。至於抗告意旨謂：以抗告人有期徒刑之宣告代替
    觀察、勒戒之處分云云，則就觀察勒戒係對受處分人將來之
    危險所為預防、矯治措施之保安處分與一般刑罰等同觀之，
    抗告人對於此部分相關法規之見解，容有誤會。
(三)、綜上所述，抗告人既有施用毒品之行為，原審裁定將抗告人
    移送勒戒處所觀察、勒戒，本院核其認事用法要無不合。抗
    告意旨，指摘原裁定不當，並無可取，為無理由，應予駁回
    。
五、據上論結，應依刑事訴訟法第412條，裁定如主文。
中　　華　　民　　國　　96　　年　　10　　月　　5 　　日
                  刑事第二庭    審判長法　官  葉居正
　　　　　　　　　　　　　　      　　法  官  郭千黛
　　　　　　　　　　　　　　　      　法  官  洪碧雀
以上正本證明與原本無異。
不得再抗告。
　　　　　　　　　　　　　　　　　　　書記官  李梅菊
中　　華　　民　　國　　96　　年　　10　　月　　9 　　日
